臺灣新竹地方法院刑事判決
111年度簡上字第66號
上  訴  人  臺灣新竹地方檢察署檢察官
被      告  黃裕銘


上列上訴人因被告偽造文書案件，不服本院中華民國111年5月11
日111年度竹簡字第137號第一審刑事簡易判決（聲請簡易判決處
刑案號：110年度偵字第13210號），提起上訴，經本院管轄之第
二審合議庭審理，判決如下：
    主  文
上訴駁回。
    犯罪事實及理由
一、本案經本院審理結果，認原第一審簡易判決認事用法及為免
    刑之諭知均無不當，應予維持，除應補充「被告黃裕銘於本
    院準備程序及審理時之自白」為證據外，其餘均引用如附件
    之第一審刑事簡易判決書記載之事實、證據及理由。
二、檢察官上訴意旨略以：本件被告黃裕銘雖坦承犯行，且其犯
    罪情節並非重大，然確實尚未與告訴人京茂建設股份有限公
    司（下稱京茂公司）達成和解，且其行為亦影響到告訴人人
    事管理之正確性。原審依刑法第61條之規定免除其刑之量刑
    ，致被告無須受任何刑事處罰，實有稍嫌過輕之處，其論罪
    量刑尚有不當，難令人甘服，請將原判決撤銷，更為適當合
    法之判決等語。
三、經查：
(一)按關於刑之量定，係實體法上賦予法院得為自由裁量之事項
    ，倘其未有逾越法律所規定之範圍，或濫用其權限，即不得
    任意指摘為違法（最高法院75年台上字第7033號判例意旨參
    照）。是法院於個案審判時所為量刑及是否諭知免除其刑，
    倘於裁量時，已依行為人之責任為基礎，並斟酌刑法第57條
    、第59條、第61條所列情狀，而未逾越法定範圍，又未濫用
    其職權，即難謂有違法、不當之處。
(二)查本件被告所犯刑法第216條、第212條行使變造特種文書罪
    之法定刑為「1年以下有期徒刑、拘役或9千元以下罰金」，
    原審簡易判決以被告犯罪事證明確，適用刑事訴訟法第449
    條第1項前段、第454條第1項等規定，審酌被告因不欲使他
    人知悉其配偶之真實身分，而為本件犯行，致生損害於被害
    人鐘家伶、告訴人京茂公司及戶政機關對國民身分證管理之
    正確性，所為固有非是，惟念及被告坦承犯行，態度尚佳，
    又被告前無任何論罪科刑紀錄，素行尚稱良好，且已與被害
    人鐘家伶達成和解，並考量被告雖有意願與告訴人和解，惟
    告訴人以另與被告有其他爭訟案件為由，拒絕單就本案和解
    ，且被告之配偶為何人，對告訴人管理員工之重要性實屬非
    鉅，其犯行所生損失非屬嚴重，復考量被告自承其犯案動機
    係恐因同性婚會在公司內有輿論壓力，並非為己身圖謀利益
    ，縱然司法院釋字第748號解釋宣示婚姻平權，並立法賦予
    同性婚姻合法化，但如社會風氣仍使同性婚姻者無法如同異
    性婚姻者可公開發展戀情，無異係未能在我國社會中落實婚
    姻平權之實質平等，被告本件犯行本質上亦無必然發動國家
    刑罰權之必要，其經此偵審程序亦有一定之懲處效果，其犯
    罪情節輕微，犯情顯可憫恕，縱依刑法第59條規定減輕其刑
    仍嫌過重，而援引刑法第61條第1款規定免除其刑，併就沒
    收部分說明卷附變造之身分證影本1份，業經被告行使交付
    與告訴人，已非被告所有之物，復非法定應為義務沒收之違
    禁物品，而不予宣告沒收，經核原審認事用法均無違誤，所
    為免刑之諭知亦未逾越法律所規定之範圍，且已斟酌考量刑
    法第57條、第59條、第61條所列情狀，於理由欄中詳予論敘
    載明，並無裁量濫用情事。
(三)檢察官上訴意旨雖稱被告尚未與告訴人京茂公司和解，所為
    影響告訴人人事管理之正確性等節。然此已為原審量刑時審
    酌雙方未能和解係因告訴人以另與被告有其他爭訟案件為由
    ，拒絕單就本案和解，以及被告所為對告訴人人事管理之影
    響非鉅等情狀在案。又檢察官論告時雖指稱我國已承認同性
    婚姻，並賦予同性婚姻與異性婚姻接近相等之保障，則選擇
    同性婚姻之人，自然必須也接受與異性婚姻者一樣的限制，
    將婚姻狀態公示，且被告就其所稱害怕同性婚遭歧視或不平
    等對待之犯罪動機並未提出任何證明，原審以此未有任何證
    明之犯罪動機，免除被告之刑，應有違誤等節。然衡之我國
    雖已立法賦予同性婚姻合法化之依據，但同性性傾向者因人
    口結構因素，加上我國社會長期以來存在以異性戀、父權制
    為主流文化，同性性傾向者長期在社會上屬於孤立隔絕的少
    數，深受社會刻板印象及偏見的影響，污名化與歧視至今仍
    未消除，此應為吾人所理解。而本件被告確有結婚之事實，
    配偶為何人並不影響其婚假等相關權益，被告卻甘冒刑責，
    變造其國民身分證影本之配偶欄為女性友人之姓名，衡情當
    係為避免他人由其配偶名字而知悉其為同性婚姻，於現今一
    般多數人對於同性婚姻依然存有異樣眼光之社會氛圍下，被
    告所稱其動機係為避免遭受輿論、異樣眼光看待，實屬合於
    情理，與其客觀作為亦無相悖之處，應可採信，自難苛求被
    告就此存在於內心之犯罪動機再提出證據證明。是原審對於
    被告犯罪動機之審酌，尚無違誤，檢察官此部分指摘，尚非
    可採。
(四)綜上所述，本院認原審認事用法並無違誤，所為免刑之諭知
    亦無違法或不當。從而，本件檢察官上訴所為前揭指摘，為
    無理由，應予駁回。
據上論斷，應依刑事訴訟法第455條之1第1項、第3項、第368條
、第373條，判決如主文。
本案經檢察官翁貫育聲請簡易判決處刑，檢察官陳中順於本審到
庭執行職務。
中　　華　　民　　國　　111 　年　　9 　　月　　13　　日
                  刑事第八庭  審判長法  官  廖素琪
　　　　　　　　　　　　　　　　　　法  官  林哲瑜
　　　　　　　　　　　　　　　　　　法  官  潘韋廷
以上正本證明與原本無異。
不得上訴。
中　　華　　民　　國　　111 　年　　9 　　月　　13　　日
                                    書記官  田宜芳
【附件】
臺灣新竹地方法院刑事簡易判決
111年度竹簡字第137號
聲　請　人　臺灣新竹地方檢察署檢察官
被　　　告　黃裕銘　男　民國00年0月00日生
　　　　　　　　　　身分證統一編號：Z000000000號
　　　　　　　　　　住新竹縣○○市○○路00號12樓
上列被告因偽造文書案件，經檢察官聲請以簡易判決處刑（110
年度偵字第13210號），本院判決如下：
    主  文
黃裕銘犯行使變造特種文書罪，免刑。
    事實及理由
一、本件犯罪事實：　
　　黃裕銘前係京茂建設股份有限公司（下稱京茂公司）之員工
    ，其因不欲他人知悉配偶之真實身分，基於行使變造特種文
    書之犯意，於民國110年5月間不詳時間，在新竹縣○○市○○路
    00號12樓住處，以電腦列印製作其國民身分證之背面圖樣，
    並將配偶欄位變造為鐘家伶（聲請簡易判決處刑書誤載為鐘
    嘉伶，應予更正），以示黃裕銘之配偶係鐘家伶後，再交予
    京茂公司管理部主任邱譯慧建檔，足以生損害於鐘家伶、京
    茂公司及戶政機關對國民身分證管理之正確性。案經京茂公
    司告訴臺灣新竹地方檢察署檢察官偵查聲請簡易判決處刑。
二、證據：　　
　㈠被告黃裕銘於偵查及本院調查程序之自白（2313號他卷第32
    頁至第33頁；本院卷第42頁）。
　㈡證人邱譯慧於偵查中之證述（2313號他卷第18頁）。
  ㈢京茂公司人事資料表、變造之身分證影本、110年員工休假管
    制表、被告之個人戶籍資料查詢結果各1份（2313號他卷第4
    頁、第5頁；本院卷第9頁）　　　　
　㈣上述證據，足認被告上開任意性自白應與事實相符，本案事
    證明確，被告犯行堪以認定，應依法論科。
三、論罪及科刑：
　㈠核被告所為，係犯刑法第216條、第212條之行使變造特種文
    書罪，被告變造特種文書之低度行為，應為行使變造特種文
    書之高度行為所吸收，不另論罪。
　㈡按犯罪之情狀顯可憫恕，認科以最低度刑仍嫌過重者，得酌
    量減輕其刑，刑法第59條定有明文，其所謂「犯罪之情狀」
    ，與同法第57條規定科刑時應審酌之一切情狀，並非有截然
    不同之領域，於裁判上酌減其刑時，應就犯罪一切情狀，予
    以全盤考量，審酌其犯罪有無可憫恕之事由，以為判斷。再
    按，犯最重本刑為3年以下有期徒刑之罪，情節輕微，顯可
    憫恕，認為依刑法第59條規定減輕其刑仍嫌過重者，得免除
    其刑，刑法第61條第1款定有明文。本院審酌：
　⒈被告明知其配偶並非被害人鐘家伶，竟因不欲使他人知悉其
    配偶之真實身分，而變造其國民身分證向其任職之前公司行
    使，致生損害於被害人鐘家伶、告訴人京茂公司及戶政機關
    對國民身分證管理之正確性，所為固有非是。惟念及被告坦
    承犯行，態度尚佳，又前無任何論罪科刑紀錄，有臺灣高等
    法院被告前案紀錄表1 份存卷足佐（本院卷第11頁），其素
    行尚稱良好。
　⒉又被告業已和被害人鐘家伶達成和解，有和解書1份在卷可查
    （本院卷第21頁），另被告雖有意與告訴人京茂公司和解，
    惟告訴人京茂公司以另與被告有其他爭訟案件為由，拒絕單
    就本案和解等情，有本院刑事報到單、調查筆錄各1份（本
    院卷第37頁、第46頁）存卷足考，足見被告非無與告訴人京
    茂公司和解之意願。再者，被告為本案犯行，雖非極其輕微
    ，然被告之配偶為何人，對告訴人京茂公司管理員工之重要
    性實屬非鉅，故認被告犯行所生損失非屬嚴重之情形。
　⒊再按，婚姻係配偶雙方自主形成之永久結合關係，除使配偶
    間在精神上、感情上與物質上得以互相扶持依存外，並具有
    各種社會功能，乃家庭與社會形成、發展之基礎，婚姻自受
    憲法所保障，而臺灣之同性婚姻業經司法院釋字第748號解
    釋宣告民法未保障同性二人之婚姻自由及平等權已屬違憲，
    且司法院釋字第七四八號解釋施行法，已於108年5月22日經
    總統公布，並於同年月24日生效，而採取立法方式賦予同性
    婚姻合法化之依據（司法院釋字第554號解釋、釋字第748號
    解釋參照），但同性性傾向者因人口結構因素，加上我國社
    會長期以來存在以異性戀、父權制為主流文化，同性性傾向
    者長期在社會上屬於孤立隔絕的少數，亦深受社會大眾刻板
    印象的影響，備受歧視之眼光。查被告自承：我在110年1月
    22日結婚，2月份請婚假，但公司5月份間才要求我拿出身分
    證提出證明，因為我是同性婚，我怕在公司內會有輿論壓力
    ，才會將自己舊的、婚前身分證修改變造等語（2313號他卷
    第32頁），足認被告之犯案動機並非為己身圖謀利益，本院
    衡酌縱然司法院釋字第748號解釋宣示婚姻平權，並立法賦
    予同性婚姻合法化，但如社會風氣仍使同性婚姻者無法如同
    異性婚姻者可公開發展戀情，無異係未能在我國社會中落實
    婚姻平權之實質平等，本院認刑罰之目的在於矯正行為人之
    惡性，而行使變造特種文書之犯行，本質上亦無必然發動國
    家刑罰權之必要，本院信被告經此偵審程序亦有一定之懲處
    效果，且告訴人京茂公司亦表示關於本案由本院依法處理（
    本院卷第46頁），足認被告犯罪情節輕微，犯情顯可憫恕，
    縱依刑法第59條規定減輕其刑仍嫌過重，故爰依刑法第61條
    第1 款之規定免除其刑。
四、沒收：　
　　至於卷附變造之身分證影本1份（2313號他卷第4頁），業經
    被告行使交付與告訴人京茂公司，已非被告所有之物，復非
    法定應為義務沒收之違禁物品，自不予宣告沒收，附此敘明
    。
五、依刑事訴訟法第449 條第1 項前段、第454 條第1 項，逕以
    簡易判決處刑如主文。
六、如不服本簡易判決，得自判決送達之日起20日內，向本院提
    起上訴。
本案經檢察官翁貫育聲請以簡易判決處刑。
中　　華　　民　　國　　111 　年　　5 　　月　　11　　日
                  新竹簡易庭  法　官    崔恩寧
以上正本證明與原本無異。
中　　華　　民　　國　　111 　年　　5 　　月　　11　　日
                              書記官    莊琬婷

　　　　　　　　　
本案論罪科刑法條： 
刑法第216條
行使第 210 條至第 215 條之文書者，依偽造、變造文書或登載
不實事項或使登載不實事項之規定處斷。
刑法第212條
偽造、變造護照、旅券、免許證、特許證及關於品行、能力、服
務或其他相類之證書、介紹書，足以生損害於公眾或他人者，處
1 年以下有期徒刑、拘役或 9 千元以下罰金。